臺灣宜蘭地方法院民事判決　九十一年度訴字第五五號
　　原　　　告　　甲○○
　　被　　　告　　乙○○
右當事人間請求所有權返還等事件，本院判決如左：
    主    文
原告之訴及假執行之聲請均駁回。
訴訟費用由原告負擔。
    事    實
甲、原告方面：
一、聲明：
（一）、被告應將車號ＧＲ—五四五號之半聯結車返還予原告。
（二）、被告應自民國九十年一月二十日起至返還前項車輛之日止，按月給付原告新
        臺幣（下同）一十八萬零六百七十五元。
（三）、願供擔保請准宣告假執行。
二、陳述：
（一）、被告於九十年一月二十日下午，在原告之反對下，強行拖走原告所有，靠行
        登記於東豪通運股份有限公司（法定代理人即為被告）（下稱東豪公司）之
        車號ＧＲ—五四五號（廠牌ＩＳＵＺＵ、一九八四年八月出廠、引擎號碼：
        九三八六四九號）半聯結車（下稱系爭車輛），致原告之權利受損，被告應
        將系爭車輛返還予原告。又系爭車輛乃原告之營利工具，被告之行為已使原
        告無法以該車輛謀生，受有可預期之利益損失，依八十七、八十九年度計算
        ，原告二年之總銷售額為四百三十三萬六千二百零五元，平均每月營利為一
        十八萬零六百七十五元，故被告應自九十年一月二十日起至返還系爭車輛之
        日止，按月給付原告一十八萬零六百七十五元。爰依民法第七百六十七條前
        段、第一百八十四條第一項前段、第二百十六條第一、二項之規定，提起本
        訴。
（二）、刑事判決認定之事實不得拘束鈞院之審判，且刑事有罪之判定，亦與侵權行
        為中之意涵有別，臺灣高等法院九十年度上易字第三九七一號刑事判決，雖
        認定被告不構成刑法第三百零四條第一項之強制罪，然此僅得說明被告無以
        強暴脅迫之方式妨害原告行使權利，究與無權占有原告車輛而構成侵權行為
        係屬二事。又依證人林文明於刑事案件中之證詞，亦可知原告當時沒有表示
        同意被告取走車輛之意思，被告徒以證人林文明之證詞，即主張本案無侵權
        行為，恐係誤解。
（三）、否認本件有留置權的關係，因為被告是先扣走原告的車輛，才於原告起訴後
        ，主張行使留置權。且於刑事案件中被告於筆錄中主張是因為兩造之間的債
        務糾紛，才扣取系爭車輛，故被告並非是為公司占有系爭車輛。再者，本件
        與公司無關，縱然與公司有關，被告也是共同侵權行為人。
三、證據：提出稅額申報書十二件、所得稅結算申報書一件、資產負債表一件、營利
    事業登記證一件、宜蘭縣政府函一件、定檢費收據二件、牌照稅繳款書二件、燃
    料使用費繳款書二件、行車執照費收據一件、支票存根三件、宜蘭地方法院檢察
    署罰金繳納收據一件（以上均影本）及相片四張、行車執照一件、保險證一件、
    拖車使用證一件為證，並聲請調閱臺灣高等法院八十八年度交上易字第二三四號
    刑事卷。
乙、被告方面：
一、聲明：如主文所示。
二、陳述：
（一）、被告起先係得原告同意而占有系爭車輛：原告積欠東豪公司靠行費、保險費
        、汽車燃料使用費、使用牌照稅及代付戴福壽之賠償金共計二十五萬一千六
        百四十九元，屢經催討，均遭置之不理，被告乃於九十年一月二十日下午一
        時許，在宜蘭縣警察局羅東分局利澤派出所前，經原告之同意後，將系爭輛
        拖至公司保管，以俟原告結清欠款，此有被告被訴妨害自由之刑事案件卷內
        所附之證人即警員林文明之證詞及其所拍攝原告收取車內物品之照片三張可
        資證明，且被告因取走系爭車輛，而被訴妨害自由之刑事案件，亦經臺灣高
        等法院九十年度上易字第三七九一號、鈞院九十年度易字第四三○號刑事判
        決諭知無罪確定在案。依上所述，本件原告既自己願意讓被告將系爭車輛拖
        走，被告拖走系爭車輛之行為具阻卻違法性，不成立侵權行為。從而，原告
        本於侵權行為之法律關係訴請被告填補其所受損害及所失利益，非有理由。
（二）、被告於宜蘭地方法院實施假扣押查封系爭車輛前，是以東豪公司法定代理人
        之身份，依留置權之關係而占有系爭車輛：查原告積欠東豪公司之靠行費、
        保險費、汽車燃料使用費、使用牌照稅及代付戴福壽之賠償金，皆與系爭車
        輛有牽連關係，則東豪公司於原告未清償前述債務前，有權留置占有系爭車
        輛。又東豪公司對於原告之債權雖於占有留置系爭車輛前發生，惟民法第九
        百二十八條僅規定債權之發生與該動產須有牽連關係，對於債權發生之時間
        ，並無限制，如有牽連關係存在，縱債權發生於取得動產占有之前，仍得主
        張留置權。
（三）、東豪公司以原告欠款未還為由，已聲請鈞院為假扣押裁定（九十一年度裁全
        字第四八二號），鈞院執行處於查封系爭車輛後，已將該車輛交由被告保管
        ，此由九十一年六月十一日查封筆錄第三點「查封債權人同意交由乙○○負
        責保管」之記載，可為佐証，故被告占有系爭車輛乃本於宜蘭地方法院指示
        辦理，具有合法權源。
三、證據：提出臺灣高等法院八十八年度訴字第二六六號民事判決書一件、存證信函
    二件、燃料使用費繳款書三件、牌照稅繳款書一件、臺灣高等法院九十年度上易
    字第三九七一號刑事判決書一件、會計帳冊一件、寄行委託服務契約書十四件、
    假扣押裁定書一件、本院九十一年度羅簡字第一一五號民事判決書一件（均影本
    ）為證，並聲請訊問證人吳祥欣、調閱臺灣高等法院九十年度上易字第三九七一
    號刑事卷、調閱本院九十一年度執全字第二七○號強制執行卷。
丙、本院依被告之聲請調閱臺灣高等法院九十年度上易字第三九七一號刑事卷（含該
    院九十年度附民字第四三四號、本院九十年度易字第四三０號、臺灣宜蘭地方法
    院檢察署九十年偵字第四六七、一九０三號卷）、本院九十一年度執全字第二七
    ○號強制執行卷，另依原告之聲請調閱臺灣高等法院八十八年度交上易字第二三
    四號刑事卷。
    理    由
一、原告起訴主張：被告於九十年一月二十日下午，在原告之反對下，強行拖走原告
    所有之系爭車輛，致原告之權利受損，被告應將系爭車輛返還予原告。又系爭車
    輛乃原告之營利工具，被告之行為使原告受有每月可預期之一十八萬零六百七十
    五元利益之損失，爰依民法第七百六十七條前段、第一百八十四條第一項前段、
    第二百十六條第一、二項之規定，提起本訴等情。被告則以：原告因系爭車輛而
    積欠東豪公司靠行費、保險費、汽車燃料使用費、使用牌照稅及代付戴福壽之賠
    償金共計二十五萬一千六百四十九元，且屢經催討，仍未清償，故被告方於九十
    年一月二十日在原告之同意下占有系爭車輛。於宜蘭地方法院實施假扣押查封系
    爭車輛前，是以東豪公司法定代理人之身份，依留置權之關係而占有系爭車輛。
    系爭車輛經東豪公司聲請假扣押後，已由法院執行處查封交由被告保管。因此，
    被告占有系爭車輛，始終均有合法之權源，並未侵害原告權利等語，資為抗辯。
二、原告主張：系爭車輛為伊所有，靠行登記於東豪公司（法定代理人為被告）名下
    ，被告於九十年一月二十日下午，拖走上開車輛，占有該車輛迄今未返還原告等
    情，業據其提出相片四張、行車執照一件、保險證一件、拖車使用證一件為證，
    且為被告所不爭執，自堪信為真實。又被告抗辯：原告因系爭車輛而積欠東豪公
    司靠行費、保險費、汽車燃料使用費、使用牌照稅及代付戴福壽之賠償金等，共
    計二十五萬一千六百四十九元，且屢經催討，仍未清償，嗣通豪公司起訴要求原
    告給付上開款項，經本院以九十一年度羅簡字第一一五號判決東豪公司全部勝訴
    確定等情，亦據其提出臺灣高等法院八十八年度訴字第二六六號民事判決書一件
    、燃料使用費繳款書三件、牌照稅繳款書一件、會計帳冊一件、本院九十一年度
    羅簡字第一一五號民事判決書一件（均影本）為證，且為原告所不爭執，亦堪認
    定屬實。至於原告另主張「被告無權占有系爭車輛，其受有每月可預期之一十八
    萬零六百七十五元利益之損失。」等情，則為被告所否認，並持前揭情詞抗辯，
    故本件所應審究者即為：於法院查封系爭車輛交予被告保管後迄今，被告占有系
    爭車輛是否具有正當權源？自九十年一月二十日被告取走系爭車輛開始之日起，
    到法院將系爭車輛查封交予被告之日止，於該期間被告占有系爭車輛是否有正當
    權源？茲分述如下。
三、於法院查封系爭車輛交予被告保管後迄今，被告占有系爭車輛是否具有正當權源
    之部分：查訴外人東豪公司以原告欠款未還為由，聲請本院為假扣押裁定（九十
    一年度裁全字第四八二號），本院執行處於九十一年六月十一日查封系爭車輛後
    （九十一年度執全字第二七０號），已於當日將系爭車輛交由被告保管，且上開
    查封效力迄今尚未解除之事實，業經調閱本院九十一年執全字第二七０號（含九
    十一年度裁全字第四八二號）強制執行卷宗，查明屬實，且為被告所不爭執，自
    堪信為真實。從而，原告訴請「被告返還系爭車輛」云云，核與前揭查封效力及
    法院命令有違，自屬無據。再者，自九十一年六月十一日起迄今，被告占有系爭
    車輛既係基於法院之命令所為，當屬有權占有，並未侵害原告任何權利，則原告
    訴請「被告應自九十一年六月十一日起，至返還系爭車輛之日止，按月給付原告
    一十八萬零六百七十五元。」云云，同屬無據。
四、於被告取走系爭車輛開始之日起，到法院將系爭車輛查封交予被告之日止，於該
    期間被告占有系爭車輛是否有正當權源之部分：原告主張「自九十年一月二十日
    被告未經同意擅自取走系爭車輛起，至九十一年六月十一日法院將系爭車輛查封
    交予被告之日止，於該期間內，被告屬無權占有系爭車輛，被告應按月賠償原告
    一十八萬零六百七十五元之損失。」云云，已為被告所否認，經查：
（一）、按債權人占有屬於其債務人之動產，而具有左列各款之要件者，於未受清償
        前，得留置之：債權已至清償期者、債權之發生與該動產有牽連之關係
        者、其動產非因侵權行為而占有者，民法第九百二十八條定有明文。又所
        謂債權之發生與該動產須有牽連關係者，其債權發生之時間，並無限制，如
        有牽連關係存在，縱債權發生於取得動產占有之前，仍得主張留置權。
（二）、於被告因取走系爭車輛而被訴觸犯刑法第三百零四條強制罪嫌之刑事案件偵
        、審程序中，證人即警員林文明已到庭證稱「原本告訴人（即本件原告）來
        報案說他車牌遭被告（即本件被告）所偷，我們請被告到所內做筆錄，被告
        說因債務關係要把車子拖走，他有拿出證明說車子是告訴人靠行的，當時告
        訴人沒有表示反對的意思，也沒有表示不同意，告訴人先把車內東西拿走，
        被告沒有出言脅迫，也沒有用強暴方式，當時我穿制服到現場執行職務，應
        乙○○要求拍照三張，看起來他們是已經講好了」（見臺灣宜蘭地方法院檢
        察署九十年度偵字第四六七號卷第四六頁、本院九十年度易字第四三０號卷
        第四六頁、第四七頁、臺灣高等法院九十年度上易字第三九七一號卷第四五
        頁）等語綦詳，並提出其所拍攝之告訴人收取車內物品之照片三張附卷供參
        （見臺灣宜蘭地方法院檢察署九十年度偵字第四六七號卷第四七頁）。其次
        ，被告被訴觸犯刑法第三百零四條強制罪嫌之刑事案件，業經本院以九十年
        度易字第四三０號判決、臺灣高等法院以九十年度上易字第三九七一號判決
        ，諭知被告無罪確定等情，均經本院調閱上開刑事案件之卷宗查明屬實。依
        此，堪認於九十年一月二十日當時，原告已同意被告取走系爭車輛，故原告
        主張「刑事判決，雖認定被告不構成強制罪，然此僅得說明被告無以強暴脅
        迫之方式妨害原告行使權利，究與無權占有原告車輛而構成侵權行為係屬二
        事。又依證人林文明於刑事案件中之證詞，亦可知原告當時沒有表示同意被
        告取走車輛之意思，被告於九十年一月二十日，係未經同意擅自取走系爭車
        輛。」云云，並非可採。
（三）、本件原告因系爭車輛致積欠東豪公司靠行費、保險費、汽車燃料使用費、使
        用牌照稅及代付戴福壽之賠償金等，共計二十五萬一千六百四十九元屢經催
        討，仍未清償之事實，已如前述，足見上開欠款皆與系爭車輛有牽連關係，
        且該欠款之清償期，均已屆至。再者，被告是在原告同意之下，取得系爭車
        輛占有之事實，亦已認定如前，足見被告並非基於侵權行為而占有系爭車輛
        。從而，揆諸前揭（一）之說明，東豪公司於原告未清償前述債務前，自有
        權留置占有系爭車輛，而因東豪公司為法人，則上開占有行為自須由東豪公
        司法定代理人即被告為之。至於被告於前述刑事案件之偵、審程序中，固曾
        有「我先墊保費，他都沒有還我。」（見臺灣宜蘭地方法院檢察署九十年度
        偵字第四六七號卷第二四頁反面）、「他的保費他不付都是我在付」（見本
        院九十年度易字第四三０號卷第四五頁）之陳述，然被告於同一刑事程序中
        ，亦已表明「我是東豪公司之法定代理人，為何不能去拆車牌。」（見臺灣
        宜蘭地方法院檢察署九十年度偵字第四六七號卷第四頁反面）、「被告積欠
        東豪公司、行費、保險費、代付賠償金。」（見本院九十年度易字第四三０
        號卷第二七頁）等情綦詳，足見被告係因不諳法律，以致在陳述時偶有發生
        將東豪公司與其本人混用之情形，因此自不得遽以被告在刑事案件中「我先
        墊保費，他都沒有還我。」、「他的保費他不付都是我在付」等類似之陳述
        ，即謂被告係以個人之身分而對於原告主張權利並占有系爭車輛。綜上各情
        ，堪認被告抗辯「於宜蘭地方法院實施假扣押查封系爭車輛前，是以東豪公
        司法定代理人之身份，依留置權之關係而占有系爭車輛，並無侵害原告權利
        。」乙節為可採，原告主張「自九十年一月二十日起，至法院將系爭車輛查
        封交予被告之日止，於該期間內，被告屬無權占有系爭車輛。否認本件有留
        置權的關係，因為被告是先扣走原告的車輛，才於原告起訴後，主張行使留
        置權。且於刑事案件中，被告在筆錄中主張是因為兩造之間的債務糾紛，才
        扣取系爭車輛，並非是為公司而為。再者，縱然與公司有關，被告也是共同
        侵權行為人。」云云，均無足取。
五、綜上所述，本件被告係基於原告之同意後，自九十年一月二十日起，以東豪公司
    之法定代理人之身分對於系爭車輛行使留置權，嗣於九十一年六月十一日起改依
    依法院之假扣押執行命令而占有系爭車輛。換言之，被告自九十年一月二十日起
    占有系爭車輛迄今，均非無權占有，亦無侵害原告權利之可言，則原告依據民法
    第七百六十七條前段、第一百八十四條第一項前段、第二百十六條第一、二項之
    規定，訴請被告應將車號ＧＲ—五四五號之半聯結車返還予原告、被告應自
    九十年一月二十日起至返還前項車輛之日止，按月給付原告一十八萬零六百七十
    五元云云，為無理由，應予駁回。
六、原告之訴既遭全部駁回，則其假執行之聲請即失所附麗，應併予駁回。
七、本件判決之基礎已臻明確，兩造其餘攻擊、防禦方法與舉證，核與判決結果無影
    響，爰不一依論述，附此敘明。
八、據上論結，本件原告之訴為無理由，依民事訴訟法第七十八條，判決如主文。
中　　　華　　　民　　　國　　九十一　　年　　  十二　  　月　　十六　　日
　　　　　　　　　　　　　　　　臺灣宜蘭地方法院民事庭
~B審判長法官　楊麗秋
~B法　　　官　林翠華
~B法　　　官　劉家祥
右為正本係照原本作成。
如對本判決上訴，須於判決送達後廿日內向本院提出上訴狀(須附繕本)。
中　　　華　　　民　　　國　　九十一　　年　　 十二　　 月　　　十七　　日
~B法院書記官　邱淑秋
